臺灣高等法院高雄分院民事判決　　　　　96年度上易字第11號
上　訴　人　戊○○
　　　　　　丁○○
共　　　同
訴訟代理人　曾劍虹律師
被　上訴人　乙○○
訴訟代理人　蘇精哲律師
　　　　　　王建元律師
被　上訴人　交通部高雄港務局
法定代理人　庚○○
訴訟代理人　己○○
　　　　　　丙○○
　　　　　　辛○○
上列當事人間請求確認補償金領取權事件，上訴人對於中華民國
95年12月6日臺灣高雄地方法院95年度訴字第2159號所為判決，
提起上訴，本院於民國96年9月5日言詞辯論終結，判決如下：
    主  文
上訴駁回。
第二審訴訟費用由上訴人負擔。
　　事實及理由
一、上訴人起訴主張：上訴人戊○○所有坐落高雄市小港區○○
    ○段13地號，及上訴人丁○○所有坐落高雄市小港區○○○
    段12之1 地號等二筆土地（下稱系爭土地），於民國（下同
    ）72年12月3 日與被上訴人乙○○之大伯王清連（即甲○）
    ，共同簽訂租期自72年12月5日起至78年12月5日止共六年之
    土地租賃契約，雙方並約定租約期滿後如被上訴人不願續租
    者，其地上建築物歸由上訴人所有；及被上訴人乙○○於系
    爭土地上自行建築經營大昌養蝦場所需之建築物（門牌號碼
    ：高雄市小港區○○○路37之19號，交通部高雄港務局紅毛
    港遷村計劃房屋補償差額救濟金清冊列為房屋編號：A038，
    下稱系爭建物）在案。嗣因系爭土地經核定為高雄市紅毛港
    遷村計劃範圍內之港埠建設用地，由被上訴人交通部高雄港
    務局依法徵收，乃由被上訴人乙○○於78年7 月14日領取系
    爭建物之「高雄市紅毛港遷村工程房屋建築改良物搬遷補償
    費」新臺幣（下同）141萬8,471元完畢；復經交通部高雄港
    務局於94年10月間通知被上訴人乙○○領取系爭建物之「房
    屋補償差額救濟金」127萬0,033元在案。惟因上訴人與被上
    訴人乙○○於78年12月6日就系爭建物之拆遷補償費爭議訂
    定有調解協議書、被上訴人乙○○書立之拋棄書，由被上訴
    人乙○○聲明自租賃合約期滿日（即78年12月6 日）起，就
    系爭建物即大昌養蝦場建築物全部歸還上訴人所有。是系爭
    建物既歸由上訴人所有，且事實上系爭建物近20年來已由上
    訴人收回占有使用中，與被上訴人乙○○無關，故被上訴人
    交通部高雄港務局再次發放之補償差額救濟金127萬0,033元
    ，自應由上訴人領受取得，惟被上訴人交通部高雄港務局竟
    仍沿用舊有資料，逕列被上訴人乙○○為領取權人，經上訴
    人向被上訴人乙○○異議並請求其協同上訴人向高雄市政府
    （由高雄市政府工務局新建工程處代為辦理發放補償金作業
    ）辦理變更領取權人，然迄未獲置理。為此，乃依民事訴訟
    法第247條第1項之規定，提起本件訴訟，並聲明求為判決：
    確認高雄市政府工務局新建工程處紅毛港遷村房屋補償差額
    救濟金（房屋編號：A038）127萬0,033元應由上訴人共同領
    取等語。
二、被上訴人則以：
  (一)被上訴人乙○○部分：依卷附之紅毛港地區房屋補償差額救
    濟金請款說明書所載之相關作業規定，本件救濟金之發放對
    象係以78年7 月28日以前之房屋所有權人為領取權人，而被
    上訴人乙○○於78年12月6 日前為系爭物即大昌養蝦場（門
    牌號碼：高雄市小港區○○○路37之19號）之房屋所有權人
    ，被上訴人乙○○自屬有權領取上開救濟金之人，而上訴人
    在當時僅係系爭土地所有權人，可領取者為土地之徵收補償
    ，故其主張可領取系爭建物之補償金，自屬無法律上之原因
    ；又兩造於78年12月6日之調解協議書，就系爭建物產生之
    相關補償金，已有明文約定，而本件就濟金之歸屬並不在該
    協議書範疇，自仍應依相關法令解決，爰聲明求為判決駁回
    上訴人之訴等語，資為抗辯。
  (二)被上訴人交通部高雄港務局部分：依紅毛港遷村第三次修正
    計畫書規定，房屋補償基準日以78年7 月28日土地徵收公告
    日以前，高雄市政府工務局新建工程處調查登錄拍照有案者
    ，或持續於紅毛港地區設有戶籍者為準。是本件房屋補償差
    額救濟金，自應由被上訴人乙○○領取，且差額救濟金係由
    高雄市工務局新建工程處辦理發放，高雄港務局並未參與發
    放，上訴人之主張為無理由，爰聲明求為判決駁回上訴人之
    訴等語，資為抗辯。
三、原審判決上訴人敗訴，上訴人不服，於本院聲明：(一)原判決
    廢棄。(二)確認高雄市政府工務局新建工程處紅毛港遷村房屋
    補償差額救濟金（房屋編號：A038）127萬0,033元應由上訴
    人共同領取。(三)第一、二審訴訟費用由被上訴人負擔。被上
    訴人乙○○答辯聲明：(一)上訴駁回。(二)訴訟費用由上訴人負
    擔。
    被上訴人交通部高雄港務局答辯聲明：(一)上訴駁回。(二)訴訟
    費用由上訴人負擔。
四、兩造不爭執之事項：
    1.兩造（戊○○、王清連）於民國72年12月3日就上訴人所
      有坐落高雄市小港區○○○段13（戊○○所有）、12之1
      （丁○○）地號等土地簽訂土地租賃契約書，雙方約定租
      賃期間自72年12月5日起至78年12月5日止，被上訴人乙○
      ○得於系爭土地上自行建築經營蝦場所需之建築物（房屋
      編號：A038，即大昌養蝦場，門牌號碼：高雄市小港區○
      ○○路37之19號），被上訴人乙○○租約期滿後，如不願
      續租者，其地上建築物歸上訴人所有。
    2.於78年12月6 日，因涉及抵觸本紅毛港遷村工程及租約期
      滿，雙方另訂調解協議書及乙○○書立之拋棄書，由乙○
      ○拋棄系爭土地上一切建築物之所有權，歸上訴人所有。
    3.乙○○於系爭土地所建造之建築物（即大昌養蝦場），經
      高雄港務局通知被上訴人乙○○，依「高雄市紅毛港土地
      、建築改良物補償協議書」，以78年7 月28日土地徵收公
      告日以前存在之房屋所有權人為補償對象，發放補償差額
      救濟金1,270,033 元予被上訴人乙○○在案（尚未領取）
      。
五、上訴人主張因系爭土地經核定為高雄市紅毛港遷村計劃範圍
    內之港埠建設用地，由被上訴人交通部高雄港務局依法徵收
    在案；而上訴人與被上訴人乙○○於78年12月6 日就系爭土
    地之拆遷補償費爭議訂定有調解協議書、及被上訴人乙○○
    書立之拋棄書，由被上訴人乙○○聲明自租賃合約期滿日（
    即78年12月6日）起，就系爭土地上所建築之大昌養蝦場建
    築物全部歸還上訴人所有。是系爭建物既歸由上訴人所有，
    其後被上訴人高雄港務局依法發放之房屋差額補償救濟金1,
    270,033 元，自應由上訴人共同領取等前情，業據被上訴人
    乙○○、交通部高雄港務局到庭所否認，並以上訴人之請求
    為無理由等前揭情詞置辯。是本件上訴人請求確認就系爭建
    物之屋房補償差額救濟金有領取權有無理由，本院審酌如下
    ：
  (一)經查，本件首應審究者為系爭建物之房屋補償差額救濟金之
    補償基準日為何時？此業據被上訴人交通部高雄港務局到庭
    抗辯稱：本件房屋補償差額救濟金之發放，係依紅毛港遷村
    第三次修正計畫書內所載建物部分之補償標準第1 點：「以
    實際執行拆遷日當期『高雄市政府舉辦公共工程拆遷建築物
    農作改良物補償辦法』為核算房屋救濟金標準。」之規定，
    並依上開計畫書內所載第三節：紅毛港舊聚落地區拆遷補償
    及津貼第一項：「房屋補償基準日以78年7 月28日土地徵收
    公告日以前，本府工務局新建工程處調查登錄拍照有案者或
    持續於紅毛港地區設有戶籍者為準。」之規定辦理等情，業
    據被上訴人交通部高雄港務局到庭提出紅毛港村第3 次修正
    計畫書1 份在卷可稽（詳一審卷第69頁至第70頁），並據被
    上訴人乙○○提出高雄市政府新建工程處寄送之紅毛港遷村
    房屋補償差救濟金估價表1 份附卷足參（詳一審卷第36頁）
    。而上訴人就上開被上訴人交通部高雄港務局抗辯系爭房屋
    之房屋補償基準日以78年7 月28日之房屋所有權人之事實，
    並無反對之陳述，自堪信系爭建物之房屋補償基準日為78年
    7 月28日之房屋所有權人為準之事實，要堪認定。
  (二)次查，上訴人雖主張其與被上訴人乙○○於78年12月6 日就
    系爭建物之拆遷補償費爭議訂定有調解協議書、被上訴人乙
    ○○書立之拋棄書，由被上訴人乙○○聲明自租賃合約期滿
    日（即78年12月6 日）起，就系爭建物即大昌養蝦場建築物
    全部歸還上訴人所有；是系爭建物既歸由上訴人所有，且事
    實上系爭建物近20年來已由上訴人收回占有使用中，與乙○
    ○無關，故被上訴人交通部高雄港務局再次發放之補償差額
    救濟金1,270,033 元，自應由上訴人領受取得等前詞，然此
    則為被上訴人所否認，參以上訴人所提78年12月6 日與乙○
    ○訂立之調解協議書所載：「具調解書人戊○○、丁○○以
    下簡稱甲方，甲○、乙○○以下簡稱乙方，雙方共有本市○
    ○○路36號（即系爭建物，由被告乙○○陳報為高雄市小港
    區○○○路37之19號，交通部高雄港務局紅毛港遷村計劃房
    屋補償差額救濟金清冊列為房屋編號：A038，下同）大昌養
    蝦場，茲因合約期間屆滿，自78年12月6 日止，以後大昌養
    蝦場全部歸還戊○○、丁○○屬實，條件如后：一、依據乙
    方名義領取紅毛港遷村工程補償費新臺幣壹佰拾肆萬餘元
    ，應支出肆拾萬正給甲方（含股金）。二、蝦場內公物歸甲
    方所有，但向人租借或私物不在此限。．．．」等內容，及
    由被上訴人書立之拋棄書載明：「一、立拋棄書人甲○、乙
    ○○原與土地所有權人共有本市○○區○○里○○○路36號
    大昌養蝦場，茲因抵觸本市紅毛港遷村工程及合約屆滿，其
    地上物一切全部拋棄，絕無異議，並願放棄先訴抗辯權。二
    、本拋棄書悉依民國78年12月6 日甲○、乙○○與戊○○、
    丁○○雙方調解成立條件之結果辦理。三、恐口無憑，特立
    此書為日後之據。」等情，有上訴人所提調解協議書、被上
    訴人乙○○書立之拋棄書各1 份在卷足據（詳一審卷第12頁
    至第34頁）。是依上開上訴人與被上訴人乙○○所書立之調
    解協議書、乙○○書立之拋棄書所載內容以觀，系爭建物至
    78 年12 月6 日土地租賃契約之租賃期滿日止以後，應由乙
    ○○拋棄其全部地上物之權利歸還上訴人所有之事實，為兩
    造所不爭執。故依上開調解協議書、拋棄書所載之反面解釋
    ，自可認定系爭建物於78年12月6 日土地租賃契約之租賃期
    滿日前，其所有權仍屬乙○○所有，已至為明確。
  (三)綜上調查所示，系爭土地經核定為高雄市紅毛港遷村計劃範
    圍內之港埠建設用地，由被上訴人交通部高雄港務局依法徵
    收，並以78年7 月28日之房屋所有權人為房屋補償基準日，
    業據交通部高雄港務局證述屬實在卷，已如前述。又系爭建
    物於78年12月6 日土地租賃契約之租賃期滿日前，其所有權
    仍屬乙○○所有，業據本院認定如前。是系爭建物於78 年7
    月28日經交通部高雄港務局依法發放房屋差額補償救濟金1,
    270,033元，自應由系爭建物之所有權人即被上訴人乙○○
    依法領受取得，始為合法。而上訴人主張系爭建物近20年來
    已由上訴人收回占有使用中，與被上訴人乙○○無關，故交
    通部高雄港務局再次發放之補償差額救濟金1,270,033 元，
    自應由上訴人領受取得，此與上訴人及被上訴人乙○○間之
    調解協議書、乙○○書立之拋棄書所載內容有違，上訴人之
    主張自屬無據。從而，本件上訴人訴請確認高雄市政府工務
    局新建工程處紅毛港遷村房屋補償差額救濟金1,270,03 3
    元應由上訴人共同領取等前情，尚屬無據，所訴為無理由，
    原審予以駁回，並無不當，上訴意旨求予廢棄改判，為無理
    由，應予駁回。
六、本件事證已臻明確，兩造其餘主張、抗辯及所用之攻擊、防
    禦方法，核與本判決之結果不生影響，爰不逐一論駁。
七、據上論結：本件上訴為無理由，依民事訴訟法第449 條第1
    項、第78條、第85條第1項，判決如主文。
中　　華　　民　　國　　96　　年　　9 　　月　　19　　日
                            民事第四庭
                                審判長法官  蔡文貴
                                法      官  徐文祥
                                法      官  黃科瑜
以上正本證明與原本無異。
本件判決不得上訴。
中　　華　　民　　國　　96　　年　　9 　　月　　20　　日
                                書  記  官  王秀娟
                                                    ＷＦ
